【裁判字號】    99,簡上,36
【裁判日期】    990505
【裁判案由】    詐欺
【裁判全文】
臺灣士林地方法院刑事判決              99年度簡上字第36號
上  訴  人  臺灣士林地方法院檢察署檢察官
被      告  乙○○
上列上訴人因被告詐欺案件，不服本院中華民國99年1月15日99
年度審簡字第51號第一審刑事簡易判決（起訴書案號：臺灣士林
地方法院檢察署98年度偵字第15150號、移送併辦意旨書案號：
臺灣桃園地方法院檢察署99年度偵字第3187號），提起上訴，本
院管轄第二審之合議庭判決如下：
    主  文
原判決撤銷。
乙○○幫助意圖為自己不法之所有，以詐術使人將本人之物交付
，處有期徒刑肆月，如易科罰金，以新臺幣壹仟元折算壹日。緩
刑貳年，並應支付被害人丙○○新臺幣參萬元，支付方式為：自
民國九十九年二月十五日起（含當日），每月一期，每期於每月
十五日前匯款支付新臺幣參仟元至被害人丙○○指定之金融機關
帳戶，至清償完畢為止，如有一期未付，視為全部到期；另應支
付被害人甲○○○新臺幣伍萬元，支付方式為：自民國九十九年
五月三十一日起（含當日），每月一期，每期於每月末日前匯款
支付新臺幣壹萬元至被害人甲○○○指定之金融機關帳戶，至清
償完畢為止，如有一期未付，視為全部到期。
    事  實
一、乙○○於民國98年9月間某日向網路上刊載之當鋪借款時，
    經對方告以若提供銀行帳戶即可貸款，其明知申請帳戶使用
    係輕而易舉之事，一般人捨自己所有帳戶而另使用他人金融
    帳戶，常係用以阻斷財產犯罪之察覺與偵辦，進而對於提供
    自己帳戶予他人使用之行為，雖無必引發他人萌生犯罪之確
    信，仍以縱有人持以犯罪，亦不違反其本意，而竟基於幫助
    他人向第三人詐取財物之未必故意，將其所申設中華郵政股
    份有限公司淡水水碓郵局帳號00000000000000號帳戶（下稱
    系爭帳戶）之存摺、提款卡及密碼，依指示以郵寄方式提供
    予真實姓名、年籍不詳之成年詐欺行為人。嗣該詐欺行為人
    即基於意圖為自己不法所有之犯意，分別於如附表所示之詐
    騙時間，以附表所示之方式，向附表所示之被害人施用詐術
    ，致附表各被害人均陷於錯誤，分別於附表所示之匯款時間
    ，轉帳或臨櫃匯款至系爭帳戶，並旋均遭詐欺行為人提領完
    畢，而乙○○則以上述方式，於上開詐欺犯行中給予必要之
    助力而幫助之。嗣附表所示各該被害人發覺有異，分別報警
    處理始知上情。
二、案經臺北縣政府警察局淡水分局報告臺灣士林地方法院檢察
    署檢察官偵查起訴暨移送併案審理。
    理  由
一、證據能力之判斷：
  (一)查本件被告乙○○所為不利於己之陳述，並無出於強暴、
      脅迫、利誘、詐欺、疲勞訊問、違法羈押或其他不正之方
      法，亦非違反法定障礙事由經過期間不得訊問或告知義務
      之規定而為，依刑事訴訟法第156條第1項、第158條之2規
      定，應認均有證據能力。
  (二)本件資以認定被告犯罪事實之其他供述及非供述證據（詳
      見後述），檢察官、被告於本院調查證據時，並未於言詞
      辯論終結前聲明異議，本院審酌該等供述證據作成時之情
      況，認為適當，且亦無其他違背法定程序而取證之情形，
      依刑事訴訟法第159條之5規定、第158條之4反面解釋，自
      有證據能力。
二、得心證之理由：
  (一)上開犯罪事實，為被告乙○○坦承不諱（見本院99年度審
      簡字第51號卷【下稱審簡字卷】第17-18頁、本院99年度
      簡上字第36號卷【下稱本院卷】第29-32頁），核與被害
      人丙○○（見臺灣士林地方法院檢察署98年度偵字第1515
      0號卷第10-11、30頁）、被害人甲○○○（見臺灣桃園地
      方法院檢察署99年度偵字第3187號卷第6-7頁）指述之被
      害及匯款情節大致相符，復有被害人丙○○之匯款單據及
      存摺影本（見臺灣士林地方法院檢察署98年度偵字第1515
      0號卷第16、17頁）、被害人甲○○○之存摺及郵政國內
      匯款執據影本（見臺灣桃園地方法院檢察署99年度偵字第
      3187號卷第8-9、11頁）、中華郵政股份有限公司三重郵
      局98年10月28日及98年12月2日函附系爭帳戶儲戶基本資
      料及最近交易資料（見臺灣士林地方法院檢察署98年度偵
      字第15150號卷第22-24頁、臺灣桃園地方法院檢察署99年
      度偵字第3187號卷第12-14頁）各1份在卷可稽，足認被告
      前開自白與事實相符，堪以採信。
  (二)按金融帳戶為個人理財之工具，申請開設金融帳戶並無任
      何特殊之限制，一般民眾皆可以存入最低開戶金額之方式
      自由申請開戶，並得同時在不同金融機構申請多數存款帳
      戶使用，此乃眾所週知之事實；又依一般人之社會生活經
      驗，倘係合法收入，本可自行向金融行庫開戶使用，而無
      向他人購買帳戶之必要，且金融存款帳戶資料事關存戶個
      人財產權益之保障，其與儲戶存摺、金融卡及密碼相結合
      ，專屬性、私密性更形提高，除非本人或與本人具密切關
      係者，難認有何理由可自由使用私人之存摺、金融卡及密
      碼，而稍具通常社會歷練與經驗法則之一般人亦均有應妥
      善保管上開物件，防止被他人冒用之認知，縱須將該等物
      品交付與自己不具密切親誼之人時，亦必深入瞭解該他人
      之可靠性與用途，以防止遭他人違反自己意願使用或不法
      使用之常識；況近來詐欺犯罪集團犯案猖獗，每每利用人
      頭帳戶作為犯罪工具，若任意提供自己帳戶之相關物件予
      不明人士使用，將有於他人詐欺犯罪時，遭作為非正當資
      金進出之用；且被告亦自承曾懷疑對方可能拿系爭帳戶作
      不法用途（見審簡字卷第17頁），足見上情為被告所得認
      識及預見，其有幫助他人為詐欺犯行之不確定犯意甚明。
  (三)綜上，本件事證業臻明確，被告犯行堪予認定，應依法論科
      。
三、論罪科刑：
  (一)按幫助犯之成立，主觀上行為人須有幫助故意，客觀上須
      有幫助行為，意即需對於犯罪與正犯有共同之認識，而以
      幫助之意思，對於正犯資以助力，而未參與實施犯罪之行
      為者而言（最高法院75年度台上字第1509號、88年度台上
      字第1270號判決意旨可參）。本件依被害人等之指述，渠
      等遭詐欺過程中，均未曾直接與被告乙○○有何接觸或聯
      繫，是被告提供系爭帳戶之存摺、提款卡及密碼予不詳人
      士，使被害人等遭不詳人士詐騙而分別轉帳或臨櫃匯款至
      系爭帳戶之行為，充其量僅足認定係詐欺取財犯罪構成要
      件以外之幫助行為，尚難遽認其與詐欺行為人本於共同犯
      罪之犯意聯絡，而有參與或分擔詐欺之犯行；況使用他人
      帳戶犯罪者，本欲利用他人帳戶以隱瞞自己身分而逃避檢
      警追緝，是被告雖可預見使用系爭帳戶者將利用其所交付
      存摺、提款卡及密碼，供為詐欺不法犯行，惟其主觀上有
      無將使用系爭帳戶者所實施之詐欺犯行，視為己身犯行之
      共同犯意聯絡，又詐欺集團及其所屬成員間有關共犯人數
      、詐騙計畫、行騙手法及成員間之行為分擔是否為被告於
      交付系爭帳戶之際所能窺知，實非無疑，自無由令其負共
      同詐欺或幫助共同詐欺取財之罪責，核被告所為，係犯刑
      法第30條第1項前段、第339條第1項之幫助詐欺取財既遂
      罪。
  (二)至撥打電話予被害人之詐欺行為人及使用被告交付之提款
      卡提領款項之人，雖有利用系爭帳戶詐欺財物，惟既均未
      緝獲到案說明，究為一人化名單獨犯罪或為數人共同犯罪
      ，無從認定，故就正犯部分，不遽認為共同正犯，仍以單
      獨正犯論。
  (三)又被告基於一提供帳戶供詐欺行為人使用之犯意，交付系
      爭帳戶之存摺、提款卡及密碼，應認僅構成一次幫助之行
      為；被告以一幫助行為，幫助詐欺行為人詐得附表編號1
      、2所示被害人等之財物，係一行為觸犯2次幫助詐欺取財
      既遂罪，為想像競合犯，應以幫助詐欺取財既遂罪之一罪
      處斷（至起訴書雖漏未就附表編號2部分一併起訴，惟該
      等部分與起訴書所載犯罪事實為裁判上一罪，應為起訴效
      力所及，本院自應併予審究，附此敘明）。再被告之行為
      僅止於幫助，爰依同法第30條第2項之規定，按正犯詐欺
      取財既遂之刑減輕之。
  (四)原審以被告事證明確，予以論罪科刑，固非無見。惟按刑
      事審判之量刑，在於實現刑罰權之分配的正義，故法院對
      有罪之被告科刑，應符合罪刑相當之原則，使罰當其罪，
      以契合人民之法律感情。查被告所為附表編號2所示幫助
      詐欺取財犯行，業已造成被害人甲○○○之損害，此部分
      原審未及審酌，難認符合罪刑相當之原則，尚有未洽。檢
      察官執此上訴，指摘原判決不當，非無理由，自應由本院
      予以撤銷改判。
  (五)爰審酌被告素無前科，有臺灣高等法院被告前案紀錄表在
      卷可稽，其品行及生活狀況；又將自己之銀行帳戶提供與
      他人使用，僅係基於幫助他人犯詐欺罪之未必故意，其犯
      罪動機與目的；另在此詐欺集團犯案猖獗，利用帳戶掩飾
      、隱匿詐財贓款之事迭有所聞之際，竟仍提供自己帳戶以
      供詐騙份子從事詐財行為，其犯罪之手段；且所為使犯罪
      之追查趨於複雜，嚴重影響社會正常交易安全，又附表編
      號1、2所示被害人等因遭詐騙而匯款之金額共計新臺幣（
      下同）80,000元，其犯罪所生危害；另被告於本院審理時
      坦承犯行，知所悔悟，亦與被害人等達成和解，其犯後態
      度；暨其犯罪之動機、目的及其智識程度等一切情狀，量
      處如主文所示之刑，並諭知易科罰金之折算標準。
  (六)末查，被告前未曾因故意犯罪受有期徒刑以上刑之宣告，
      有臺灣高等法院被告前案紀錄表1份在卷可考，其因一時
      失慮，致罹刑章，惟犯後已坦承犯行，並願意賠償被害人
      丙○○及甲○○○之全部損失，態度良好，經此偵審程序
      及科刑宣告後，自當知所警惕，信無再犯之虞，本院認上
      開所宣告之刑以暫不執行為適當，乃依刑法第74條第1項
      第1款規定，併予宣告緩刑2年，並依被告之意願，命其應
      支付被害人丙○○30,000元，支付方式為：自99年2月15
      日起（含當日），每月1期，每期於每月15日前匯款支付
      3,000元至被害人丙○○指定之金融機關帳戶，至清償完
      畢為止，如有1期未付，視為全部到期，另應支付被害人
      甲○○○50,000元，支付方式為：自99年5月31日起（含
      當日），每月1期，每期於每月末日前匯款支付10,000元
      至被害人甲○○○指定之金融機關帳戶，至清償完畢為止
      ，如有1期未付，視為全部到期（此部分乃緩刑宣告附帶
      之條件，依刑法第74條第4項規定，上開條件內容得為民
      事強制執行名義，且依刑法第75條之1第1項第4款規定，
      違反上開之負擔情節重大，足認原宣告之緩刑難收其預期
      效果，而有執行刑罰之必要者，得撤銷緩刑之宣告）。
  (七)至被告交付之系爭帳戶之存摺、提款卡及密碼，雖係供犯
      罪所用，惟因已交付予他人使用，又非違禁物，是該等物
      品不予宣告沒收，併予敘明。
據上論斷，應依刑事訴訟法第455條之1第1項、第3項、第369條
第1項前段、第364條、第299條第1項前段，刑法第30條第1項前
段、第2項、第339條第1項、第55條、第41條第1項前段、第74條
第1項第1款、第2項第3款，刑法施行法第1條之1第1項、第2項前
段，判決如主文。
本案經檢察官吳昭瑩到庭執行職務。
中    華    民    國    99    年    5     月    5     日
                  刑事第三庭審判長  法  官  李育仁
                                    法  官  孫曉青
                                    法  官  謝佳純
以上正本證明與原本無異。
本件不得上訴。
                                    書記官  游育慈
中    華    民    國    99    年    5     月    5     日
附表：
 ┌──┬────┬────┬───────────────┬────┬─────┐
 │編號│詐騙時間│被害人  │      詐   騙   方   式       │匯款時間│遭詐騙金額│
 │    │        │        │                              │        │          │
 │    │        │        │                              │        │          │
 ├──┼────┼────┼───────────────┼────┼─────┤
 │ 1  │98年10月│丙○○  │詐欺行為人基於意圖為自己不法所│98年10月│新臺幣    │
 │    │15日13時│        │有之犯意，於98年10月15日13時許│15日14時│（下同）  │
 │    │許      │        │，撥打電話予丙○○，佯裝為林振│許      │  30,000元│
 │    │        │        │禮之女兒林惠仙，向其偽稱「急需│        │          │
 │    │        │        │現金3萬元」云云，致丙○○陷於 │        │          │
 │    │        │        │錯誤，於同日14時許，前往臺北市│        │          │
 │    │        │        │信義區○○○路○段464、466號臺 │        │          │
 │    │        │        │北永春郵局，以郵政劃撥方式臨櫃│        │          │
 │    │        │        │匯款新臺幣（下同）3萬元至系爭 │        │          │
 │    │        │        │帳戶。                        │        │          │
 ├──┼────┼────┼───────────────┼────┼─────┤
 │ 2  │98年10月│甲○○○│詐欺行為人基於意圖為自己不法所│98年10月│  50,000元│
 │    │14日13時│        │有之犯意，於98年10月14日13時許│15日12時│          │
 │    │許      │        │，撥打電話予甲○○○，佯裝周毛│許      │          │
 │    │        │        │妮俐之朋友曾雪妹，向其偽稱「急│        │          │
 │    │        │        │需現金16萬元」云云，致甲○○○│        │          │
 │    │        │        │陷於錯誤，於98日10月15日12時許│        │          │
 │    │        │        │，分別轉帳3萬元，並至臺北縣永 │        │          │
 │    │        │        │和市○○街53號永和永貞郵局臨櫃│        │          │
 │    │        │        │匯款2萬元至系爭帳戶。         │        │          │
 └──┴────┴────┴───────────────┴────┴─────┘

司法院資訊處製作；財團法人民間司法改革基金會備份。
